【裁判字號】    97,訴,121
【裁判日期】    971205
【裁判案由】    減少價金等
【裁判全文】
臺灣臺北地方法院民事判決               97年度訴字第121號
原      告  王秀涵原名王美婷.
訴訟代理人  陳傳中律師
複代理人    楊博任律師
            甲○○
            丙○○
被      告  乙○○
訴訟代理人  楊俊雄律師
上列當事人間請求減少價金等事件，本院於民國97年11月14日言
詞辯論終結，判決如下：
    主      文
原告之訴及假執行之聲請均駁回。
訴訟費用由原告負擔。
    事實及理由
一、原告原主張被告故意不告知其所出售之房屋有嚴重漏水問題
    ，應負物之瑕疵及不完全給付之損害賠償責任，請求減少價
    金及損害賠償，嗣訴訟進行中，另稱其已為全部價金之給付
    ，經其行使減少價金請求權後，被減少部分，被告無受領之
    法律上原因，茲追加不當得利之法律關係，進而請求被告返
    還（見本院卷154頁正反面），被告雖為不同意追加之陳述
    。惟原告均係本於其所買受之房屋存有瑕疵之事實而為主張
    ，其原提出之證據資料仍得相互援用，應認其基礎事實同一
    ，依民事訴訟法第255條第1項但書第2款之規定，其所為追
    加自應予准許。
二、原告主張：伊經由安新不動產仲介經紀有限公司（下稱安新
    公司）即21世紀不動產內湖加盟店仲介，於民國94年1月21
    日買受被告所有門牌編號臺北市○○區○○路2段426巷32號
    房屋（下稱系爭房屋）及基地應有部分，94年3月25日辦理
    交屋之際，被告出具「交屋特約事項」，保證系爭房屋客廳
    靠廚房牆角及廚房窗邊靠門等二處不會漏水，伊迺誤信而同
    意辦理交屋手續而為受領。詎系爭房屋不僅上開二處繼續漏
    水，樓梯及臥室頂板、臥室窗戶上緣等多處亦嚴重漏水。嗣
    94年6月9日，被告始坦承漏水係因「平台」漏水所致，且始
    終未曾加以修繕，被告顯然故意不告知瑕疵，系爭房地買賣
    價金應予減少，不僅應返還減少價金部分之不當得利，並應
    賠償修繕及鑑定等費用計新臺幣（下同）522,500元（含抓
    漏及暫時防水費72,500元、鑑定費50,000元、修繕及部分重
    新裝潢400,000元），及未能使用系爭房屋相當於租金之損
    害396,000元（94年3月26日起至96年12月25日止共33個月，
    每月12,000元），暨伊所受非財產上之損害165,000元（按
    月5,000元）。為此，依民法第359條、第179條、第360條、
    第227條第1項、第226條第2項、第227條之1、第195條第1項
    規定（見本院卷181頁反面）起訴。並聲明：被告應給付1,0
    83,500元，及自起訴狀繕本送達翌日起至清償日止，按年息
    5%計算之利息。
三、被告則以：伊於簽訂系爭契約之時，即表明系爭房屋有客廳
    靠廚房牆角及廚房窗邊靠門處之漏水，94年3月25日點交系
    爭房屋後，原告旋即進行大幅度改建，致遭臺北市建築管理
    處（下稱建管處）函令拆除，原告所述之瑕疵，顯係其增建
    及拆除工程所生嚴重震動所致。況依原告所提鑑定報告，雨
    排水管為公共管線，所涉部分屬共有部分，依公寓大廈管理
    條例之規定，除可歸責於區分所有權人或住戶外，其修繕應
    由公同基金或由區分所有權人按共有之應有部分比例分擔，
    原告請求被告負擔修繕費用，尚非有理。此外，原告自交屋
    起逾六個月始起訴，其瑕疵擔保請求權已經消滅，實不得再
    為主張等語置辯。並聲明：原告之訴駁回；如受不利判決，
    願供擔保，請准宣告假執行。
四、兩造不爭執之事實（見本院卷181頁反面、182頁正面）：
  (一)被告因安新公司即21世紀不動產內湖加盟店之仲介銷售，將
    系爭房屋及基地應有部分出售予原告，兩造並於94年1月21
    日簽訂系爭契約，茲因系爭房屋有漏水情事，被告於94年3
    月25日交屋時，出具交屋特約事項（見本院卷12至16頁）。
  (二)原告於系爭房屋進行增建，建管處命令自行拆除回復原狀，
    原告於94年4月20日自行拆除（見本院卷72、73、78頁反面
    ）。
  (三)原告於94年6月1日發函請求被告協調，兩造嗣於94年6月9日
    及94年6月16日在安新公司協調（見本院卷27至35頁），原
    告嗣向臺北市內湖區調解委員會請求調解，但兩造意見不一
    致，該委員會於95年12月14日核發調解不成立證明書（見本
    院卷42頁）。
  (四)原告於96年4月11日委請臺北市結構工程工業技師公會鑑定
    系爭房屋一樓臥室頂版漏水原因，該會於96年7月25日提出
    鑑定報告書，原告支出50,000元鑑定費（見本院卷43至49頁
    、51、52頁、107至121頁）。
五、原告主張被告出具交屋特約事項，為不漏水保證，又縱未為
    品質之保證，交屋特約事項既僅記載「客廳廚房牆角及廚房
    窗邊靠門漏水」，顯然有不告知系爭房屋存有漏水瑕疵之故
    意。又其雖將系爭房屋客廳落地窗予以拆除換新改裝，但與
    前開集水盤所在位置頂板及其他位置漏水無關云云，被告則
    辯以前揭情詞。是本件爭點為：(一)被告是否保證系爭房屋客
    廳靠廚房牆角及廚房窗邊靠門等二處「不漏水」？(二)被告是
    否明知系爭房屋除前二處漏水外之其他位置亦有漏水情事，
    卻不為告知？(三)兩造是否特約排除前二處漏水之擔保責任？
    原告就其他漏水之減少價金請求權是否已逾法定除斥期間而
    消滅？(四)被告應否負不完全給付之損害賠償責任？茲分述如
    下。
  (一)原告主張被告出具交屋特約事項，保證系爭房屋客廳靠廚房
    牆角及廚房窗邊靠門等二處「不漏水」云云。惟按契約之文
    字如已表示當事人之真意，無需別事探求，即不得捨契約文
    字而為曲解。本件觀諸交屋特約事項：「本約標的中客廳靠
    廚房牆角及廚房窗邊靠門共二處漏水問題已由乙方（即被告
    ）修繕完成，若一年內此處又再度發生漏水時，由乙方負責
    修繕，若乙方不配合修繕時，甲方（即原告）可逕行施工處
    理但修繕費用由乙方支付但以新台幣壹拾萬元額度為限，若
    漏水問題產生係因天災等不可抗力因素導致時，乙方無須負
    擔修繕之責。」（見本院卷16頁），並無語意不明，細繹其
    文字，又僅係1年內以100,000元為限額之保固特約，實不得
    任意推解，自不得認定被告已為系爭房屋客廳靠廚房牆角及
    廚房窗邊靠門等二處不會漏水之保證。原告主張被告出具交
    屋特約事項保證系爭房屋之品質云云，容有未洽，不能採取
    。
  (二)原告又主張系爭房屋除客廳靠廚房牆角及廚房窗邊靠門等二
    處有漏水情形外，其他位置亦漏水嚴重，被告顯然有不告知
    瑕疵之故意云云。經查：
    1.系爭房屋廚房外平台部分：原告簽訂系爭契約時即明知系
      爭房屋客廳靠廚房牆角及廚房靠窗邊靠門等二處漏水，交
      屋時，發現此二處位置仍然滲水，猶願意受領等情，已經
      證人戊○○即仲介原告買受系爭房屋之經紀人證述：「我
      有帶原告去看房子，受委任售屋時，確實知道系爭房屋有
      漏水，漏水位置在71頁廚房最靠近牆壁（磁磚）有水漬，
      還有廚房與黑點處有水漬（以鉛筆標示），我有告知原告
      ，原告願意買受系爭房屋時，被告有承諾願意修繕。……
      交屋時，廚房外牆及前所述的黑點處還是有滲水」等語在
      卷（見本院卷126頁），自堪認被告已為瑕疵之告知。至
      於被告是否一併告知平台漏水情事，證人戊○○復結稱被
      告於交屋時，業已表明其懷疑廚房外牆（即靠窗邊靠門位
      置）之漏水係屋外平台所致等語（見本院卷126頁正反面
      、130頁），原告既不為爭執，自足證被告已為「平台漏
      水」之告知。原告陳稱被告故意不告知平台存有漏水之瑕
      疵云云，核與事實相間，尚難採取。
    2.系爭房屋廚房天花板部分：按物之出賣人對於買受人，應
      擔保其物於危險移轉於買受人時無滅失或減少其價值之瑕
      疵，亦無滅失或減少其通常效用或契約預定效用之瑕疵，
      民法第354條第1項前段固有明文。然買受人如主張物之出
      賣人交付之物有瑕疵，自應就物之出賣人交付之物有瑕疵
      之有利於己之事實負舉證責任。系爭房屋廚房天花板設有
      集水盤，固據原告提出照片為證（見本院卷17至19頁），
      且經證人丁○○即原告委請之鑑定技師證實（見本院卷12
      4頁反面），然集水盤所在位置之漏水原因，證人丁○○
      則研判「樓版滲水與雨水有關」（見本院卷49頁），並證
      稱：「我無法判斷漏水時間有多久」及「因為當時無法作
      破壞性檢測，所以無法準確判定兩者的漏水原因是否相同
      」等語（見本院卷125頁），則集水盤所在位置漏水與平
      台漏水是否相關，顯然不明。故縱使系爭房屋廚房天花板
      集水盤位置有漏水情事，究否系爭房屋交屋時即已存在，
      仍非明確，依前開說明，自不得逕為被告明知此位置漏水
      卻不為告知之認定。
    3.被告於交屋時即為「平台漏水」之告知，既經證人戊○○
      證詞，自無原告所稱故意不告知瑕疵之情事。至交屋時廚
      房天花板集水盤所在位置之漏水是否存在，原告之舉證既
      有未足，自難徒憑原告所提鑑定報告書（見本院卷43至49
      頁），即為被告故意不告知之認定。原告所為被告故意不
      告知前二處漏水以外位置亦有漏水之主張，顯屬無據，自
      不足取。
  (三)原告另主張系爭房屋漏水嚴重，被告應負瑕疵擔保責任云云
    ，被告則辯以其已告知瑕疵，且原告之減少價金請求權已逾
    法定除斥期間而不得行使等語。
    1.按民法第360條，係就約定物之瑕疵擔保責任所為之特別
      規定。必出賣人就買賣標的物曾與買受人約定，保證有某
      種品質，而其物又欠缺所保證之品質時，買受人始得依該
      條規定向出賣人請求不履行之損害賠償。苟無此種約定，
      縱其物有滅失或減少其價值，或有滅失或減少其通常效用
      或契約預定效用之瑕疵，亦僅得依同法第359條解除契約
      或請求減少其價金。本件被告未為品質之保證，亦無故意
      不告知廚房天花板集水盤位置漏水之情事，依前開說明，
      原告僅得行使減少價金請求權，尚無從向被告請求不履行
      之損害賠償。原告依民法第360條規定請求被告賠償，自
      非有理而不能准許。
    2.次按物之出賣人應負瑕疵擔保責任，雖為法律所明定，惟
      非強行規定，當事人得訂立特約，排除或限制民法上物之
      瑕疵擔保責任，觀之民法第366條規定即明。本件原告於
      簽訂系爭契約之時，即知悉系爭房屋客廳靠廚房牆角及廚
      房窗邊靠門等二處漏水，被告並為保固責任之特約，則被
      告就此二處漏水所負之責，應以交屋特約事項為限。原告
      依民法第359條規定行使減少價金請求權，並依民法第179
      條規定請求被告返還被減少之價金，自無理由，仍難准許
      。
    3.又按買受人因物有瑕疵，而得請求減少價金者，其減少價
      金請求權，於買受人依第356條規定為通知後六個月間不
      行使而消滅，民法第365條第1項亦有明定。原告雖稱廚房
      天花板集水盤位置（因原告將廚房外推，原廚房位置改作
      臥室用途，原告起訴狀所載之臥室頂版即廚房天花板集水
      盤位置）漏水嚴重，請求減少價金云云。然觀諸卷附存證
      信函（見本院卷27至29頁），可知原告於94年6月1日即請
      求被告出面協調，堪認其已為瑕疵之通知。然原告於96年
      12月24日始提起本件訴訟，顯然超過民法第365條第1項規
      定之除斥期間，其對被告之減少價金請求權應已消滅，自
      不得再主張廚房天花板集水盤位置漏水而請求減少價金。
    4.被告無故意不告知瑕疵之情事，原告不得請求不履行之損
      害賠償，而客廳靠廚房牆角及廚房窗邊靠門等二處漏水之
      擔保責任復有其他交屋特約事項之特約，對廚房天花板集
      水盤漏水之減少價金請求權，又已逾法定除斥期間而消滅
      ，原告依民法第360條規定而為請求，於法尚非正當，洵
      非可取。
  (四)原告再主張系爭房屋存有漏水瑕疵，被告應負不完全給付之
    損害賠償責任云云，被告則辯稱兩造已於94年3月25日完成
    交屋手續，應無漏水情事，況原告於受領系爭房屋後大肆裝
    修，顯係造成漏水之原因等語。
    1.按以給付特定物為標的者，出賣人就其交付之買賣標的物
      有應負擔保責任之瑕疵，須其瑕疵係於契約成立後始發生
      ，且因可歸責於出賣人之事由所致者，則出賣人除負物之
      瑕疵擔保責任外，固應同時構成不完全給付之債務不履行
      責任。茍於契約成立時，瑕疵即已存在，出賣人倘以現狀
      交付之，即屬依債務本旨而為給付，尚不構成不完全給付
      ，斯時，買受人僅得依物之瑕疵擔保對出賣人有所請求（
      最高法院77年4月19日77年度第7次民事庭會議決議(一)意旨
      參照）。系爭房屋客廳靠廚房牆角及廚房窗邊靠門等二處
      漏水為原告簽訂系爭契約及交屋時所明知，兩造復有特約
      事項，既於前述，依前開說明，原告以此二處漏水之理由
      ，請求被告負擔不完全給付之損害賠償責任，於法顯有未
      合，並非可取。
    2.次按債務不履行之債務人所以應負損害賠償責任，係以可
      歸責之事由為要件。廚房天花板集水盤部分，雖係交屋後
      始行發見，但原告係請求被告負擔不完全給付之責，就可
      歸責於被告之事由致廚房天花板集水盤位置漏水之事實，
      自有先為舉證之責。本件原告雖稱其將拆窗增建云云，惟
      參諸受被告僱用前去修繕漏水之證人吳明哲證稱：「房屋
      出賣後我再去時，看到廚房窗戶強面、客廳與廚房隔間牆
      天花板、平台有裂縫，漏水很厲害，平台與裂縫約有寬0.
      5公分、長約1.4到1.5公尺，平台、客廳與廚房隔間的漏
      水是我以前沒看過的。……廚房窗戶的那面牆（8吋牆）
      已經被敲除，牆面算很厚，敲除會影響整棟樓的外牆及橫
      樑結構。」等語（見本院卷158頁反面、159頁），不僅足
      證原告拆牆改建之舉，業對系爭房屋廚房外牆及緊鄰外牆
      平台橫樑之結構產生影響。衡諸一般常情，埋設於混凝土
      結構之老舊雨排水管，亦將因拆除牆面之震動而連帶地受
      到影響，實有產生龜裂及接頭鬆動之可能。因此，縱使廚
      房天花板集水盤漏水，得否咎責於被告，洵有未明，於原
      告舉證以實其說之前，非得遽令被告負擔不完全給付之責
      。雖原告陳稱證人吳明哲所為證言乃傳聞云云（見本院卷
      166頁），然證人吳明哲為從事工程之專業人員，基於多
      年之施工經驗，自堪認有從施工照片而為判斷之能力，前
      開證詞非不得作為本件裁判之依據。原告空言指摘證人吳
      明哲證詞，又未為其他舉證，關於被告不完全給付之事實
      ，即屬無據而不可取。
    3.系爭房屋客廳靠廚房牆角及廚房窗邊靠門等二處漏水之責
      任，兩造已有特約，廚房天花板集水盤位置之漏水係可歸
      責於被告事由所致，復未據原告舉證，被告不完全給付之
      事實即屬無據。原告依不完全給付之規定，請求被告賠償
      賠償財產上及非財產上之損害，自非有理而無足採。
六、從而，原告依民法第359條、第179條、第360條、第227條第
    1項、第226條第2項、第227條之1、第195條第1項規定，請
    求被告給付1,083,500元，及自起訴狀繕本送達翌日起至清
    償日止，按年息5%計算之利息，為無理由，應予駁回；其假
    執行之聲請，亦失附麗，併駁回之。
七、本件事證已臻明確，兩造其餘攻擊與防禦方法均與判決結果
    不生影響，不再一一論述，附此敘明。
八、訴訟費用負擔之依據：民事訴訟法第78條。
中    華    民    國    97    年    12    月    5     日
                  民事第五庭    法  官  許純芳
以上正本係照原本作成
如對本判決上訴，須於判決送達後20日內向本院提出上訴狀
中    華    民    國    97    年    12    月    5     日
                                書記官  詹雪娥


司法院資訊處製作；財團法人民間司法改革基金會備份。
